【裁判字號】    98,國,4
【裁判日期】    981130
【裁判案由】    國家賠償
【裁判全文】
臺灣新竹地方法院民事判決                 98年度國字第4號
原      告  乙○○
被      告  新竹市地政事務所
法定代理人  己○○
訴訟代理人  甲○○
            戊○○
上列當事人間請求國家賠償事件，經本院於民國98年10月6日言
詞辯論終結，判決如下：
    主      文
原告之訴駁回。
訴訟費用由原告負擔。
    事實及理由
事實及理由
甲、程序部分：
    按依本法請求損害賠償時，應先以書面向賠償義務機關請求
    之；又賠償義務機關拒絕賠償，或自提出請求之日起逾30日
    不開始協議，或自開始協議之日起逾60日協議不成立時，請
    求權人得提起損害賠償之訴，國家賠償法第10、11條分別定
    有明文。本件原告主張被告機關實施之土地鑑界內容不實，
    造成其受有損害，乃依前開規定於民國（以下同）98年4月
    16日以新竹樹林頭郵局第18號存證信函向賠償義務機關即被
    告提出請求，惟經被告於98年5月7日以新地測字第09800030
    01號函暨所附之拒絕賠償理由書，拒絕原告賠償請求之事實
    ，有新竹樹林頭郵局第18號存證信函及回執、被告98年5月7
    日新地測字第0980003001號函暨所附之拒絕賠償理由書附卷
    可稽，揆諸前開規定，原告於提起本訴之前置程序即已具備
    ，其提起本件訴訟於程序上並無不合，合先敘明。
乙、實體部分：
一、原告主張：
（一）緣坐落新竹市○○段162之18地號土地上，同地段345 建
      號，門牌號碼為新竹市○道路○段312巷5號之房屋（下稱
      系爭房屋）係原告所有，並為原告經營網路拍賣商店「曼
      旎衣飾」之營業場所。相鄰之同段162之22地號土地（下
      稱系爭土地），則為證人丙○○所有。原告與丙○○間，
      曾因系爭房屋是否越界占用系爭土地一事發生爭執，丙○
      ○遂向被告申請就系爭土地所在之界址及系爭房屋占用系
      爭土地之範圍，實施鑑界測量，經被告派員於95年11月13
      日實施測量之結果（以下稱第一次測量），原告所有之系
      爭房屋占用丙○○之系爭土地寬約15公分，面積約一平方
      公尺，並經丙○○之家屬，在施測完成後，於牆面上噴黃
      漆標記，原告因信賴被告所為該次之測量結果，亦未多加
      爭執，嗣後即於96年4月之前，確實依據上開標記之位置
      ，就系爭房屋占用系爭土地之範圍，雇工拆除部分舊牆面
      予以退縮二十公分，並再另行雇工砌立施作新牆面、安裝
      管線、廚具及室內裝潢等（下稱第一次房屋退縮工程），
      原以為就此已相安無事，詎丙○○就此仍有意見，另向本
      院對原告提起拆屋還地之訴訟（本院96年度竹簡字第692
      號事件），並由本院囑託被告派員於96年4月23日再次實
      施測量（以下稱第二次測量），而被告第二次測量之結果
      ，竟與第一次測量之結果相差甚多，其中就系爭房屋占用
      系爭土地之面積，由第一次測量結果之一平方公尺遽增為
      三平方公尺，占用之寬度也由第一次測量之15公分變成45
      公分，而系爭房屋經被告先後二次派員鑑界測量之結果，
      雖皆有占用鄰地，但占用之面積竟出現重大差異。而本院
      前開96年度竹簡字第692號事件，亦依第二次測量之複丈
      成果圖，判決原告必須拆除三平方公尺之占用面積，原告
      為免繼續訟爭而未再上訴，並因丙○○向本院民事執行處
      聲請強制執行，而不得不再將前已施作完成之牆面、管線
      、廚具、室內裝潢再次拆除，所受損失不貲。
（二）按「公務員於執行職務行使公權力時，因故意或過失不法
      侵害人民自由或權利者，國家應負損害責任。」，國家賠
      償法第2條第2項前段定有明文。核其要件係指（1）須為
      公務員之行為（2）須為執行職務之行為（3）須為行使公
      權力之行為（4）公務員須有故意或過失（5）須為不法之
      行為（6）須侵害人民之自由或權利（7）須發生損害（8
      ）須該不法侵害行為與人民所受損害間有相當因果關係。
      經查，本件被告所屬測量人員，就同一測量標的先後施測
      結果，竟產生重大歧異。此先後測量行為之實施，既係被
      告本於公務機關之職掌所受理，自屬執行職務行使公權力
      之行為，而其測量結果，對於受測土地之界址範圍之土地
      所有權人及其鄰地所有權人，均能產生一定程度之拘束力
      ，而足使人民信賴其測量結果之正確性。而原告因信賴被
      告所為之第一次測量之結果，故在訴外人丙○○委託並完
      成第一次測量時，即願意配合拆除越界占用寬約15公分之
      建物，將土地返還丙○○（惟該占用之土地，事實上原告
      早於民國77年10月7日，即向丙○○之前手詹雲娥購買，
      有契約書一份可參）。然而在丙○○向法院訴請拆屋還地
      ，被告受法院囑託進行第二次鑑界測量時，竟又再次測量
      出原告尚有占用丙○○土地達三平方公尺之情況。此第二
      次測量鑑界之結果，則為原告所不得不接受，顯然被告所
      屬測量人員在第一次測量鑑界時具有過失，發生測量錯誤
      之結果，造成先後二次測量鑑界之結果發生嚴重落差，致
      使原告必須二度拆除建物，並將原已重建完成之室內磚牆
      裝潢、廚具設備再行拆卸，是被告第一次錯誤測量之行為
      ，自屬侵害原告之財產權，依上開規定，原告自得請求被
      告賠償原告所受之損害。茲就原告請求之損害賠償數額，
      臚列如下：
  １、拆屋損害新台幣（以下同）337,500元:
      原告受被告第一次測量錯誤結果之影響，須重新僱工將已
      先施作完成之磚牆及附掛之廚具、裝潢、水電及瓦斯管線
      等（即第一次房屋退縮工程）拆除，並重新起造磚牆，安
      裝水、電、瓦斯管線及裝潢房屋、安裝廚具，造成原先之
      廚具毀損，需購置新廚具，致受有損失原先價值95000元
      之舊廚具及需購置新廚具費用61,000元、拆裝廚具費用10
      ,000 元、第一次拆砌磚牆費用28,000元、第二次拆砌磚
      牆費用74,000元、防水油漆工程費用32,000元、採光蓬費
      用10,500元、水電工程費用27,000元之損害，此均有明細
      及支出憑證可資為憑，此部分金額合計為337,500元，自
      應由被告負賠償責任。
  ２、支出房屋租金288,000元:
      原告先後二次施作房屋退縮工程，因建物拆除又重做牆面
      、水電等工程，且瓦斯、電力、管線及瓦斯表、電錶均因
      牆面拆除，必須停止使用，導致在工程期間內，均無法居
      住其中，復因前述之拆屋還地之訴訟期間，亦充滿不確定
      因素，致原告亦不敢居住，而需暫時搬離至他處居住，期
      間長達二年（自95年8月計至97年7月止），以每月房租行
      情12,000元計算，則原告所受之房屋租金損害為288,000
      元（計算式：12,00 0元×24個月＝288,0 00元）。
  ３、營業損失44,500元:
      系爭房屋為原告經營「曼旎衣飾」之營業場所，有營利事
      業登記證影本可稽，而自95年11月間開始與丙○○發生土
      地糾紛後，96年度之營業額尚有846,509元，而於前述該
      拆屋還地之訴訟期間及丙○○其後聲請本院執行處對原告
      執行該拆屋還地確定判決之執行期間之97年度，受房屋牆
      面拆除、施作磚牆、內部整理等種種影響，營業額驟降為
      165,445元，有96年度、97年度營利事業所得稅結算申報
      書影本二份可參，足證原告之營業確實受有重大損失，自
      96年1月計算至97年年底，原告所受之營業損失至少為44,
      500元，被告自應賠償。
  ４、增加生活上之費用支出17,200元：
      系爭房屋為原告經營「曼旎衣飾」之地點，現仍無法居住
      使用，以致原告必須借住婆婆之住所，而居住期間，不免
      應負擔其自來水、電力、電信、瓦斯、管理費及稅捐等，
      以現有蒐集而得之繳費單據，計有電費3,571元、電信費
      1,166元、瓦斯費（蘇鑫之名義）1,676元、房屋稅6,095
      元、地價稅791元、管理費（98年6、7月）3,230元，合計
      16,529元，另原告重新申請瓦斯裝錶、通氣費計671元。
      以上金額共17,200元，此係原告所增加之生活費用支出，
      亦應由被告負擔。
（三）為此聲明: １、被告應賠償原告676,000元；２、訴訟費
      用由被告負擔。
（四）對被告抗辯之陳述:
  １、被告雖以原告97年11月19日所寄發予被告之新竹樹林頭郵
      局第161號存證信函上之記載，辯稱：原告第一次施作之
      房屋退縮工程，係在被告實施第二次測量後，原告已知悉
      第二次測量之結果與第一次測量之結果不同之後所為，而
      按一般常情，一般人遇此情形均會等待該拆屋還地訴訟經
      法院判決確定後，再依據判決結果施作房屋退縮工程，如
      此即不致於會發生須重覆施作房屋退縮工程而受有損害之
      結果，故被告人員該第一次測量之行為，與原告所受之損
      害之間並無因果關係云云，原告予以否認，概原告係於被
      告人員實施第二次測量之前，即依第一次之測量結果委託
      包商施作第一次房屋退縮工程，嗣於施作結束後，於96年
      8月間向施工包商索取收據，該包商於收據上將日期記載
      為96年8月間，嗣他人幫原告寫上開所述寄予被告之存證
      信函時，就施工時間竟錯誤地依照施工收據上記載之日期
      ，誤載為96年8月間，是被告上開所辯云云，並不足採。
  ２、被告雖另辯稱：被告人員就第一次施測之結果，雖與第二
      次之測量結果稍有不同，惟係因該處之控制點已遺失，且
      因地籍有謬誤致測量準確度受到影響，況因現場測量環境
      及通視不良，造成平板儀器站位與施放界址點位間巨大落
      差，始致該第一次之測量結果容有更大誤差，故可見被告
      之測量人員就第一次之測量並無疏失云云，惟查，若被告
      明知其施測地點存在有其所指稱之控制點遺失、地籍謬誤
      等之障礙或困難，自應本其專業，將所可能造成測量錯誤
      或誤差之因素降低或排除，故其測量結果如在容許誤差值
      之範圍內方有可能為人所接受，焉能如被告在就第一次之
      測量結果，造成實質之重大錯誤或誤差後，再找理由掩飾
      或卸責，是被告上開所辯云云，顯不足採。
  ３、被告又辯稱，原告所提出之施工費用之收據，與請求之金
      額不符，且非屬必要費用云云，原告予以否認，概原告施
      作之二次房屋退縮工程，並無法取得全部之費用單據，故
      單據金額與訴之聲明所請求之數額並不能完全相符，惟原
      告因房屋退縮工程而施作之拆除及重新砌作磚牆之泥作工
      程、舖設水、電及瓦斯管線，以及購置廚具等支出，均屬
      必要之費用，是被告上開所辯，亦無足取。
二、被告之抗辯：
（一）原告主張被告就第一次測量之結果與第二次測量結果不同
      ，可見被告就第一次測量結果之錯誤，具有過失云云，被
      告予以否認，概依據地籍測量實施規則第76條規定: 「戶
      地測量採圖解法測繪者，圖上邊長與實測邊長之差，不得
      超過下列限制: 一、市地:4 公分＋1公分√S＋0.02公分M
      …（S係邊長，以公尺為單位，M係地籍圖比例之分母）…
      」，經換算之結果，系爭土地之測量可容許之誤差值為17
      . 39公分（即S值為11.47公尺，M值為重測後之地籍圖比
      例尺之分母500）。惟本件被告實施第一次測量時，證人
      丙○○之房屋已有漏水之情況，且系爭房屋又附著於丙○
      ○之房屋上面，導致被告在測量土地時，在技術上會發生
      一定之障礙及盲點，另系爭土地重測之控制點位置絕大多
      數均已遺失而不復存在，又因地籍圖或有謬誤致影響施測
      精確度，而現場測量環境及通視不良造成平板儀站位與施
      放界址點位間巨大落差，更使測量結果之誤差有擴大之可
      能，此種客觀上之限制，所造成之測量結果之誤差，不能
      認為係被告之疏失所致。
（二）又原告就其所主張拆除並重新砌牆及施作管線、泥作、裝
      潢及廚具工程之位置，均係屬系爭房屋中之違建之範圍，
      蓋因該部分依系爭房屋所被核准之建造，係屬防火巷之位
      置，卻遭違法搭建成違建，依法本應予以拆除，則原告就
      其系爭房屋該部分既違建在先，其嗣後縱然施作退縮工程
      予以拆除，亦不得再主張受有損害而據以向被告請求賠償
      云云。
（三）原告雖主張其施作系爭房屋之第一次退縮工程，係在被告
      人員實施第一次測量後，第二次測量前云云，被告予以否
      認，概依原告於97年11月19日所寄發予證人丙○○及被告
      之新竹市樹林頭郵局第161號存證信函，其上已記載原告
      係於96年8月25日（即在第二次測量之期日後），才施作
      系爭房屋牆壁之第一次退縮工程，核與證人丙○○之證述
      情節相符，是原告主張其就系爭房屋施作退縮工程係在第
      二次測量前云云，與事實不符，不足採信。又原告與丙○
      ○間因系爭房屋越界占用系爭土地一事發生爭執，而由丙
      ○○向被告申請就系爭土地實施鑑界測量，經被告派員於
      95年11月13日實施第一次測量，且原告與丙○○對於該次
      測量結果並無異議，倘原告當時即依照第一次丈量之結果
      拆除系爭房屋越界占用系爭土地之部分，當不致於發生丙
      ○○對原告提起拆屋還地之訴訟，且嗣後經本院囑託被告
      進行第二次測量，並判命原告依第二次測量之結果拆屋還
      地，而肇致原告所施作之第一次房屋退縮工程必須拆除重
      作之情況，況丙○○在被告實施第一次測量後，對原告又
      提起拆屋還地之訴訟，嗣經法院囑託被告實施第二次測量
      ，按照一般情形，原告應於訴訟結果確定後，再依照訴訟
      結果施作房屋退縮工程，就不致於發生因先後測量結果之
      不同，造成重複施作房屋退縮工程之結果，換言之，本件
      原告因重複施作系爭房屋之退縮工程所受之損害，與被告
      人員就第一次測量之結果是否有錯誤，兩者間並無因果關
      係。
（四）原告又主張，其受有損害之期間應自96年1月計算到97年
      年底，併請求營業損失云云，被告予以否認，概證人丙○
      ○在被告第一次測量後，對原告提起訴訟，嗣經法院囑託
      被告實施第二次測量，衡情，原告應待法院判決確定後，
      再施作房屋退縮工程，所造成之損害也不會如原告所稱持
      續發生，再者，原告自承系爭房屋之退縮工程之工程僅有
      十天，其所受之損害計算期間應僅有十天，則原告主張損
      害之期間為二年，並無理由。至於原告以營利事業所得稅
      結算申報書，主張營業受有損失云云，惟近二年景氣榮枯
      變化大，是原告之營業收入變少，可能係景氣不好使然，
      不見得與被告之測量行為有關，是原告上開主張云云，亦
      不可採。
（五）另原告就其所主張之損害數額，雖提出估價單7份、保管
      單1份及請款單1份等件為證，然而依系爭估價單及請款單
      之內容，並無法得知原告是否確實支出，而受有相同數額
      之損害。再者，系爭估價單上記載之數額，是否屬必要費
      用，亦未見原告證明，是原告僅憑上開估價單及請款單之
      內容，主張受有相同數額之損害云云，並無理由。
（六）為此聲明: １、原告之訴駁回；２、訴訟費用由原告負擔
      等語。
三、兩造間不爭執之事項: １、原告所有之系爭房屋，與丙○○
    所有之系爭土地，因系爭房屋有無越界占用系爭土地一事發
    生爭執，丙○○遂於95年間向被告申請就原告所有之系爭房
    屋，有無占用丙○○所有之系爭土地，實施鑑界測量，經被
    告於95年11月13日派員實施第一次測量之結果，原告所有之
    系爭房屋有越界占用丙○○之系爭土地，占用範圍寬約15公
    分，面積約一平方公尺；２、嗣丙○○於96年間對原告向本
    院提起96年度竹簡字第692號拆屋還地訴訟事件，訴訟進行
    中經本院囑託被告於96年4月23日派員對系爭房屋及土地實
    施第二次測量，測量之結果為原告所有之系爭房屋占用丙○
    ○之土地寬約45公分，面積約三平方公尺，與第一次測量之
    結果不同；３、本院96年度竹簡字第692號民事判決，乃於
    96年9月11日依照被告第二次測量之結果，判命原告應將系
    爭房屋越界占用系爭土地之部分拆除，並將土地返還予丙○
    ○，原告就該判決並未上訴而告確定；４、嗣後丙○○依據
    本院上開確定判決，向本院民事執行處聲請對原告強制執行
    ，惟原告先前已依據被告第一次測量之結果，施作房屋退縮
    工程，將系爭房屋退縮20公分，嗣因遭丙○○聲請前述之強
    制執行，造成原告必須將已施作之房屋退縮工程，拆除重新
    施作，並將系爭房屋作再次之退縮。
四、本院之判斷：
    茲本件兩造間有爭執，首應予以審究者，在於：原告是否係
    在被告人員實施第二次測量後，並其已知悉該第二次測量結
    果與第一次測量結果不同之情況下，始雇工依該第一次測量
    之結果，施作該第一次房屋退縮工程？原告是否因信賴被告
    該第一次測量結果之正確性之情況下，而施作該一次房屋退
    縮工程？縱使（假設語氣）被告就第一次之測量結果確有錯
    誤，並有過失，惟原告所受因重複施作房屋退縮工程而支出
    相關費用之損害，與被告上開第一次之錯誤及過失之測量行
    為之間，是否具有相當因果關係？經查：
（一）原告初於九十八年七月三十日言詞辯論期日時，陳稱：我
      是在九十六年八月作退縮（指第一次退縮工程），我是依
      照第一次測量結果作退縮... 應該是九十六年七月間開始
      作退縮工程等語（見該日筆錄），嗣卻又改口稱係在被告
      人員於九十六年四月間實施第二次測量之前，即施作第一
      次退縮工程云云，前後所述不一，則原告嗣後改稱之詞，
      依民事訴訟法第二百七十九條有關自認之規定，是否屬實
      可採，已有疑義。又查，依原告於97年11月19日寄發予證
      人丙○○及被告之新竹樹林頭郵局第161號存證信函，及
      原告於98年4月16日所寄予被告及本院之新竹樹木頭郵局
      第18號存證信函之記載內容，其內已載稱原告係於96 年8
      月25日根據被告第一次測量之結果，施作房屋退縮工程之
      情，此有該二份存證信函影本在卷可憑，且此核與原告所
      提之其中一分由張新所出具之估價單上所記載之日期相符
      。又證人丙○○亦到庭證稱：「（問：原告表示他在第一
      次測量後，他就有退縮二十公分等相關處理，有何意見？
      ）第一次測量之後，原告表示要告就去告，並沒有去作退
      縮拆除，原告給我的存證信函內表示96年8月30日原告才
      自行在其屋內，另外退縮作一道牆，我稍後會提出該存證
      信函影本」、「（問：就你記憶所及，原告第一次作牆壁
      內縮是在第二次測量結果出來讓你們瞭解的前還是後？）
      我百分之七十可以說是在第二次測量之後。」等語（見九
      十八年七月三十日筆錄第三頁、第六頁），而經核證人其
      後提出之該存證信函，即前述之原告於97年11月19日寄發
      予證人丙○○及被告之新竹樹林頭郵局第161號存證信函
      影本，且原告對證人丙○○上開之證述內容亦未表示何爭
      執（見九十八年七月三十日筆錄）。另原告所聲請傳訊之
      證人即先前同受證人丙○○訴請拆屋還地之同案被告鄭明
      和之配偶丁○○，於98年9月17日本院言詞辯論期日時到
      庭證稱: 「（問: 你記得原告大概於何時去作第一次的退
      縮?）第一次測量（指96年4月23日第二次測量鑑界）後，
      約96年年底，是跟證人丙○○的訴訟判決下來之後才作第
      一次的退縮，正確日期我不確定」、「（問；你知不知道
      95年11月間有去測過一次?）那是證人丙○○叫人來測的
      ，那次我不太記得，那一次測我也沒有去現場，我忘記了
      ，那時候證人丙○○還沒有告我們。我確定原告做第一次
      退縮是在跟證人丙○○訴訟的判決之後。」、「（問；但
      是該判決是在96年9月11日作的，而依照原告所寄給證人
      丙○○的161號存證信函，原告表示他在96年8月間根據95
      年11月測量做好第一次退縮，有何意見?）原告幾時做好
      第一次退縮我不太確定，但是當時我們還沒有做退縮前，
      原告就做第一次退縮，我記得原告是在判決之後才作第一
      次退縮，我是在97年3、4月作退縮，一次做完，原告第一
      次退縮離我做退縮的時間約4、5個月，確切的日期我不太
      敢確定，但沒有比我早到一年那麼久。」等語（見該日筆
      錄），是依證人陳珠珠、丁○○之上開證述內容，佐以前
      述原告所寄出之存證信函之內容，並參酌原告一開始係陳
      稱其係在九十六年七、八月間施作該第一次房屋退縮工程
      等情，可知被告辯稱原告第一次施作房屋退縮工程，係在
      96年7、8月間，亦即係在96年4月23日被告實施第二次測
      量之後，並非在該第二次測量之前，即非無據，且原告實
      無法援用證人丁○○之證詞，作為有利其主張之依據。
（二）雖然證人丁○○證稱原告在本院96年度竹簡字第692號之
      判決日即96年9月11日後，才施作房屋退縮工程，與上開
      原告之存證信函上記載之施作日期為96年8月25日，係在
      上開判決日之前稍有不合，惟因原告施作之日期即96年7
      、8 月間，係與上開判決之日期相近，且證人丁○○亦表
      示原告施作房屋退縮工程較其施作日期即97年3、4月早4
      、5個月，但沒有早1年那麼久等情，準此，益可認其證述
      情節與上開存證信函及估價單之記載內容大致相符，僅係
      其就確切之日期，記憶稍有錯誤，故本院審酌上情，認為
      證人丁○○之上開證詞應堪採信，是參酌上開證人丙○○
      、丁○○之證詞及前述存證信函之內容，佐以原告一開始
      陳稱其係在九十六年七、八月間施作該第一次房屋退縮工
      程等情，則，是被告辯稱原告施作系爭房屋之第一次退縮
      工程，係在被告實施第二次測量之後乙節，足以成立。
（三）再查，原告於審理中已自承：「（問：原告何時發現九十
      五年的測量【即被告之第一次測量】結果跟九十六年的測
      量結果不同？）九十六年測量的時候，測量當天我就發現
      九十五、九十六年兩次測量結果不同。」、「（提示九十
      六年竹簡字第六九二號卷，九十六年四月二十三日的勘驗
      筆錄，是九十六年四月二十三日這天你就發現測量結果不
      一樣嗎？）是。」（見九十八年七月十三日筆錄第五頁）
      、「（縱使是九十六年七月間開始作，但是當時第二次測
      量結果已經出來，你為何不依照第二次測量結果？）因為
      我只認同第一次測量結果。」、「（提示九十六年度竹簡
      字第六九二號卷內九十六年六月七日的筆錄，當天就提示
      複丈成果圖給原告看，有何意見？）當天有提示複丈成果
      圖給我看，但是我跟法官說我只認定第一次測量結果。」
      、「（問：既然證人告你拆屋還地，該次測量結果已經出
      來，你也已經看到成果圖，也已經知道該次測量結果跟第
      一次測量不一樣，為何你在九十六年七月就直接依照第一
      次測量作退縮，而不依照第二次測量結果作退縮？）我只
      認定第一次測量結果，且兩次測量結果差那麼多，我怎麼
      能夠接受。」等語（見九十八年七月三十日筆錄第四頁、
      第五頁、第六頁），是依原告上開陳述之內容，可見原告
      於其在九十六年七、八間進行該第一次房屋退縮工程時，
      業已知悉「先前被告人員所為之第一次及第二次之測量結
      果有所不同，且第二次測量結果系爭房屋占用系爭土地之
      面積及寬度，係較第一次測量結果者為多」之情節，且係
      原告自己執意於當時依照對其較有利之第一次之測量結果
      ，予以進行該第一次之房屋退縮工程，暨原告與證人丙○
      ○於當時已在前述之拆屋還地訴訟進行中，而原告卻仍逕
      行率予依該第一次之測量結果進行該第一次之房屋退縮工
      程之情，已堪可認定。
（四）按「損害賠償之債，以有損害之發生及有責任原因之事實
      ，並二者之間，有相當因果關係為成立要件。故原告所主
      張損害賠償之債，如不合於此項成立要件者，即難謂有損
      害賠償請求權存在。」（有最高法院48年台上字第481號
      判例意旨可資參照），另按「侵權行為損害賠償之債，須
      損害之發生與加害人之故意或過失加害行為間有相當因果
      關係，始能成立。所謂相當因果關係，係以行為人之行為
      所造成之客觀存在事實，依經驗法則，可認通常均可能發
      生同樣損害之結果而言；如有此同一條件存在，通常不必
      皆發生此損害之結果，則該條件與結果並不相當，即無相
      當因果關係；不能僅以行為人就其行為有故意過失，自認
      該行為與損害間有相當因果關係。」、「按損害賠償之債
      之成立，其損害之發生與有責原因事實間，所謂之相當因
      果關係，係指依經驗法則，綜合行為當時所存在之一切事
      實，為客觀之事後審查，在一般情形上，有此環境、有此
      行為之同一條件，足以發生同一之結果者，該條件即為發
      生結果之相當條件，其行為與結果為有相當之因果關係。
      反之，若在一般情形上，有此同一條件存在，依客觀之審
      查，不必皆發生此結果，該條件與結果尚非相當，而僅屬
      偶發之事實，其行為與結果間即難認為有相當因果關係。
      」，亦有最高法院90年度台上字第772號、96年度台上字
      第2032號判決意旨可供參考。查，依前所述，縱認（假設
      語氣）被告人員該第一次之測量結果有誤，且係因過失而
      造成，惟因其後於原告在九十六年七、八月間進行該房屋
      第一次退縮工程之前，已有被告之第二次之施測行為及結
      果出現，且原告當時業已知悉該第二次施測結果系爭房屋
      所占用系爭土地之範圍及寬度，係較第一次測量者為多，
      而當時原告與證人丙○○就系爭房屋占用系爭土地一事，
      尚仍在進行訴訟中，係原告當時執意依照對其較有利之第
      一次之測量結果，而進行該第一次之房屋退縮工程，則衡
      諸一般常情，一般類似於原告當時所處情狀之人，遇此情
      形，通常對於被告該第一次之測量結果是否正確及具有可
      信賴性，應已會產生相當大之質疑，且通常應會採取以該
      拆屋還地之訴訟結果，作為其日後行為準據之作法，更不
      太可能於此時即冒然依該第一次之測量結果進行系爭房屋
      之退縮工程，而致因拆除面積不夠，發生於該拆屋還地訴
      訟日後判決確定後，要承受需再行拆屋而致生損害之高度
      風險。準此而言，難認原告係因信賴被告所屬人員該第一
      次測量結果之正確性而進行該第一次房屋退縮工程，且依
      通常情形，一般人遇此情形，亦不會冒然即依被告人員該
      第一次之測量結果，予以進行對占用他人土地之房屋之退
      縮工程，造成日後需再行依確定判決結果，再行進行房屋
      退縮工程而致生損害之窘境。依此，已難認本件被告人員
      第一次測量結果之錯誤及其過失行為，與原告所受之損害
      之間，有相當因果關係存在。是被告抗辯本件原告所受之
      損害，與被告人員該第一次測量之過失行為之間，並無相
      當因果關係存在乙節，應堪採認。
（五）綜上所述，縱認被告人員該第一次測量之結果有錯誤，且
      其之人員有過失，惟此與原告所主張其所受之損害之間，
      並無相當因果關係之存在，則原告依據國家賠償法第2條
      第2項前段之規定，主張被告應對其負國家賠償責任，並
      訴請被告賠償、給付其676,000元，於法尚屬無據，應予
      以駁回。
（六）本件判決之基礎已臻明確，兩造其餘之攻擊、防禦方法及
      舉證，核與判決結果無影響，爰不一一予以論列，併此敘
      明。
丙、據上論結，本件原告之訴為無理由，依民事訴訟法第78條，
    判決如主文。
中    華    民    國    98    年    11    月    30    日
                  民事第二庭    法  官  鄭政宗
以上正本係照原本作成。
如對本判決上訴，須於判決送達後20日內向本院提出上訴狀。
中    華    民    國    98    年    11    月    30    日
                                書記官  曾柏方


司法院資訊處製作；財團法人民間司法改革基金會備份。
